臺灣臺南地方法院民事判決
109年度訴字第1839號
原      告  凱基商業銀行股份有限公司


法定代理人  魏寶生  
訴訟代理人  謝景宇  
            陳季妍  
被      告  虞承德  
            虞承軒  
上列當事人間請求撤銷遺產分割協議等事件，經本院於民國109
年12月25日言詞辯論終結，判決如下：
    主    　文
原告之訴駁回。
訴訟費用由原告負擔。
    事實及理由
壹、程序事項：
    按訴狀送達後，原告不得將原訴變更或追加他訴。民事訴訟
    法第255 條第1 項本文定有明文。經查，本件原告起訴時僅
    列虞承德、虞承軒2人為被告，然據原告起訴時檢附之被告
    虞承德戶籍謄本記載，被告虞承德為三男，故依理，原告自
    當知悉繼承人實不止上開被告2人；況經本院調取系爭房屋
    之分割繼承登記之全部申登資料後，原告亦已於109年12月1
    6日閱卷完畢（本院卷第105、107頁），從而，原告自當知
    悉本件全體繼承人尚有虞承宗、虞承基，然原告卻遲至109
    年12月25日本院行言詞辯論時始當庭表示欲追加渠2人為被
    告（本院卷第111頁筆錄），顯然有礙被告之防禦及訴訟之
    終結，故其所為訴之追加並非合法，不應准許。
貳、實體事項：
一、原告起訴主張：
㈠、被告虞承德對原告（原萬泰商業銀行股份有限公司）負有債
    務新臺幣（下同）60萬2772元及遲延利息等，如民國99年12
    月15日臺灣高雄地方法院債權憑證所示，屢經原告追索，被
    告虞承德均未置理。訴外人虞海洪（已歿）為被告之父親，
    遺有臺南市○區○○街00巷00號（下稱系爭房屋）。
㈡、原告於109年6月15日以被告虞承德設籍地址查詢不動產登記
    謄本，始發現被告虞承軒於103年11月11日就系爭房屋已訂
    立遺產分割協議與不動產分割契約，並於103年12月12日以
    分割繼承為原因移轉登記予被告虞承軒一人所有。
㈢、系爭房屋既為虞海洪之遺產，即應由被告等人公同共有，被
    告等於協議分割遺產時將系爭房屋單獨移轉給被告虞承軒，
    係屬有害於原告債權之行為，此雖未必陷被告虞承德於無資
    力之狀態，然損害全體債權人之債權至為顯然。
㈣、被告等人就系爭房屋所為之分割協議暨不動產所有權分割繼
    承登記行為既存在得撤銷之事由，則撤銷後系爭房屋即回復
    公同共有之狀態，而被告虞承德應按其應繼分比例對系爭房
    屋存有潛在之應有部分。惟因被告虞承德怠於行使請求分割
    之權利，原告即無從針對被告虞承德就系爭房屋應分得之部
    分聲請強制執行以實現債權。原告為保全債權，爰依民法第
    242條、第244條、第1146條之規定，本於債權人之地位代位
    被告虞承德請求撤銷遺產分割協議，並請求准按被告等應繼
    分之比例分割為分別共有等語。
㈤、聲明：
①、被告等就被繼承人之系爭房屋所為之分割協議債權行為及分
    割所有權物權行為應予撤銷。
②、被告等就系爭房屋於103年12月12日所為之所有權分割登記應
    予塗銷。
③、系爭房屋應予分割，並由被告等按應繼分比例分別共有。
④、訴訟費用由被告等比例負擔。
二、被告答辯略以：
㈠、被告虞承德部分：　　
    系爭房屋於伊等之父親虞海洪過世後，是先繼承登記為訴外
    人即我母親「虞史月」一人所有，後來母親虞史月罹患惡性
    腫瘤，均由被告虞承軒照顧，並由被告虞承軒支付虞史月的
    生活費用及醫療費用，所以虞史月生前就曾表示要將系爭房
    屋單獨過戶給被告虞承軒一人。伊跟其他兄弟虞承基、虞承
    宗均同意，母親虞史月於103年間過世後我們才會將系爭房
    屋辦理繼承登記給被告虞承軒一人所有。何況，系爭房屋是
    向仁愛之家購買，其坐落的土地仍屬「仁愛之家」所有，我
    們並沒有土地的所有權。系爭房屋是向仁愛之家承租土地，
    每年還要繳付租金給仁愛之家，每年的租金都是被告虞承軒
    給付的，所以遺產申報的內容並沒有包括系爭房屋坐落的土
    地。
㈡、被告虞承軒部分：
    我們確實只有房屋，沒有土地的所有權。系爭房屋是從父親
    虞海洪處繼承而來，原本是繼承登記為母親虞史月一人所有
    ，後來母親虞史月不幸罹患肺癌，都是由被告虞承軒單獨照
    顧及扶養。虞史月一天需要吃一顆當時健保並不給付的愛瑞
    沙藥物治療，一顆藥要價1,600元，一個月醫療費用約5萬多
    元，導致被告虞承軒無力支付龐大的醫療費用，後來不得已
    以系爭房屋去向第三信用合作社借款300萬元，這300萬元伊
    都用來支付虞史月的醫療費用、喪葬費用，剩餘的部分就用
    來整修系爭房屋，因為系爭房屋屋齡已經30餘年了，十分老
    舊。上開貸款到目前為止才貸6年左右，還需要清償14年才
    能清償完畢，每個月貸款本息是15,312元，都是伊一人在支
    付。伊並不知道被告虞承德在外的債務情況。系爭房屋是11
    年前由父親虞海洪過世留下來給母親虞史月的，都這麼久了
    ，之後母親虞史月生病，都是伊在照顧，所以當時這樣協議
    遺產之分配，兄弟們全都同意，如今事隔多年後，原告才突
    然來告我們，伊覺得實在不合理等語。
㈢、均聲明：原告之訴駁回。
三、本院得心證之理由：
㈠、按債務人所為之無償行為，有害及債權者，債權人得聲請法
    院撤銷之；又債權人依第1 項或第2 項之規定聲請法院撤銷
    時，得並聲請命受益人或轉得人回復原狀，民法第244 條第
    1 項、第4 項前段固有明文。惟按債權人得依民法第244 條
    規定行使撤銷訴權者，以債務人所為非以其人格上之法益為
    基礎之財產上之行為為限，繼承權係以人格上之法益為基礎
    ，且拋棄之效果，不特不承受被繼承人之財產上權利，亦不
    承受被繼承人財產上之義務，故繼承權之拋棄，縱有害及債
    權，仍不許債權人撤銷之（最高法院73年度第2 次民事庭會
    議決議（一）參照）。是以，債權人若欲行使民法第244 條
    之撤銷訴權，除以債務人之行為有害於其債權為要件外，尚
    需該行為係非以人格上法益為基礎之財產上行為，始得依該
    條文撤銷之，倘債務人之行為係以人格法益為基礎之財產上
    行為，縱有害於債權人之債權，仍無依該條文撤銷之餘地。
    又遺產分割協議係基於繼承人間之合意，解消因繼承而產生
    公同共有之財產上權利義務關係，該行為本身固為一財產上
    行為，然遺產分割之標的，既係由繼承此一具有人格法益性
    質之法律關係而來，則分割遺產之行為，亦應含有繼承關係
    之考量在內，並非單純之財產上行為，自應解為係以人格法
    益為基礎之財產上行為，並非債權人得撤銷之行為態樣。況
    繼承權乃繼承人承受被繼承人一切財產上權利、義務之權利
    ；而拋棄繼承，則為繼承人拋棄因繼承之事實所得承受之被
    繼承人財產上權利、義務關係；至繼承人不為拋棄繼承，而
    於遺產分割協議中約定不繼受任何被繼承人之財產上權利、
    義務，論其實質，實與拋棄繼承無異，皆係拋棄因繼承而得
    承受之被繼承人一切財產上權利、義務，是如認拋棄繼承之
    行為乃一債權人不得依民法第244 條撤銷之行為，則於遺產
    分割協議中約定不繼受任何被繼承人之財產上權利、義務之
    行為，其本質自與拋棄繼承相同，應無區別對待之基礎，故
    皆應屬債權人不得依民法第244 條撤銷之行為。
㈡、本件被告2人及訴外人虞承基、虞承宗將系爭房屋分歸被告虞
    承軒一人所有之分割協議，乃考量母親虞史月長年以來均由
    被告虞承軒扶養、照顧及支付醫療費用，其他繼承人均未參
    與、分擔，故不惟原告之債務人被告虞承德、其他繼承人虞
    承基、虞承宗亦同為不分得虞史月遺產即系爭房屋之意思表
    示，足徵被告等所為上開遺產分割協議，要非單純財產上之
    處分，而係以人格法益為基礎之財產上行為無訛。又參之虞
    史月所留系爭房屋確實僅有建物之所有權，其座落之土地所
    有權則仍歸「財團法人臺灣省私立臺南仁愛之家」所有，系
    爭房屋亦屋齡達30餘年，系爭房屋經財政部南區國稅局核定
    僅有46萬2500元之價額，有建物登記謄本、土地登記謄本、
    遺產稅免稅證明書附卷可稽（本院卷第93至99頁），而被告
    虞承軒辯稱：因後期無力支付母親虞史月肺癌之龐大自費醫
    療費用，不得已以系爭房屋去向第三信用合作社借款300萬
    元，用來支付醫療費用、喪葬費用及房屋修繕費用；上開貸
    款到目前為止才貸6年左右，還需要清償14年才能清償完畢
    ，每個月貸款本息是15,312元，均由伊一人支付等語，亦核
    與建物登記謄本上記載最高限額抵押權為「有限責任臺南第
    三信用合作社」、「設定義務人虞承軒」、「擔保債權總金
    額360萬元」等情相符（本院卷第97頁），是退萬步言，縱
    認被告虞承德有放棄按其應繼分所得1/4約當11萬5,625元價
    值之積極財產（46萬2500元除以4＝115,625元），卻也同時
    免除了負擔系爭房屋上貸款之義務（300萬元除以4＝75萬元
    ），益徵被告等為前揭遺產分割協議，並非單純為逃避原告
    債務之財產上處分，且難逕認有害及原告之債權。揆之前開
    說明，本件被告等所為之遺產分割協議，乃含有繼承關係之
    考量在內，並非單純之財產上行為，自應解為係以人格法益
    為基礎之財產上行為，並非原告得依民法第244 條第1 項規
    定請求撤銷之行為態樣。況本件被告等之遺產分割協議，既
    為衡量被告等就被繼承人虞史月生前受扶養生活費用支出、
    醫療費用支出及死亡後喪葬費用支出等不同義務分擔之情形
    所為協議，則被告虞承德未分受遺產，自非可解為無償之行
    為。基上，原告依民法第244 條第1 項規定，請求撤銷被告
    等之遺產分割協議之債權行為及就系爭房屋所為之分割繼承
    登記物權行為，係屬無據。又原告既已不得依民法第244 條
    第1 項規定請求撤銷被告等遺產分割協議之債權行為以及就
    系爭房屋為繼承分割登記之物權行為，自無命受益人或轉得
    人回復原狀可言，故原告依據民法第244 條第4項規定請求
    被告等塗銷系爭房屋之繼承分割登記，亦屬無據。
四、綜上所述，原告主張代位依民法第244 條第1、2、4 項之規
    定，請求撤銷被告等就系爭房屋之遺產分割協議意思表示之
    債權行為及被告等就系爭房屋之分割繼承登記物權行為；並
    請求被告等塗銷系爭房屋於103年12月12日所為之分割繼承
    登記，為無理由，應予駁回。
五、本件事證已臻明確，兩造其餘主張及攻擊防禦方法暨所提證
    據，經審酌認與本件判決結果不生影響，爰不逐一論述，附
    此敘明。
六、訴訟費用負擔之依據：民事訴訟法第78條。
中　　華　　民　　國　　109 　年　　12　　月　　31　　日
                  民事第一庭  法  官　吳金芳
以上正本證明與原本無異。
如不服本判決，應於判決送達後20日內，向本院提出上訴狀並表
明上訴理由（須附繕本），如於本判決宣示後送達前提起上訴者
，應於判決送達後20日內補提上訴理由書（須附繕本）。如委任
律師提起上訴者，應一併繳納上訴審裁判費。
中　　華　　民　　國　　109 　年　　12　　月　　31　　日
                              書記官  李崇文
編號 遺產 1 臺南市○區○○段000○號（權利範圍全部）